最高法院民事判決　　　　　　　九十四年度台上字第四八九號
　　上　訴　人　甲○○
　　　　　　　　　　　　28號.
　　訴訟代理人　林春祥律師
　　被 上訴 人　乙○○
　　　　　　　　　　　　弄1號.
　　訴訟代理人　莊乾城律師
上列當事人間請求返還價金事件，上訴人對於中華民國九十二年
七月十五日台灣高等法院台中分院第二審判決（九十一年度上字
第九一號），提起上訴，本院判決如下：
    主  文
原判決廢棄，發回台灣高等法院台中分院。
    理  由
本件上訴人主張：伊於民國八十七年八月二十六日與被上訴人簽
訂不動產買賣契約書（下稱系爭買賣契約），以總價新台幣（下
同）一千一百萬元買受被上訴人所有坐落台中市○○區○○段五
五一號土地及其上建號一九四六號門牌同區○○路○段宏福五巷
四弄七號五層樓房（下稱系爭房地），除其中七百萬元以被上訴
人價購伊所有坐落同市○○區○○段九○、九一號土地應付之價
款抵付外，實付金額為四百萬元，惟被上訴人遲不將系爭房地移
轉給伊，迭催均不置理，伊於九十年七月十六日正式致函，並於
催告期滿後解除系爭買賣契約，應認兩造間系爭買賣契約經伊合
法解除，但被上訴人迄未將四百萬元價金返還伊等情，本於解除
契約之法律關係，求為命被上訴人給付伊四百萬元及自八十七年
八月二十六日起至清償日止之法定遲延利息之判決。
被上訴人則以：系爭買賣契約總價為一千零四十一萬五千七百九
十二元，該契約附記：「本買賣契約附屬於北屯區○○段九○、
九一地號之買賣契約，如後述契約無效或解約時，本契約自動失
效」。上開九○、九一號土地係上訴人出賣予訴外人廖玲惠、何
智雄、何育明（下稱廖玲惠等三人），總價三千五百四十一萬五
千七百九十二元，其中廖玲惠為伊之妯娌。因買方資力不夠，恰
伊所有系爭房地欲出售，而上訴人亦中意系爭房地，乃同意以上
訴人出售上開九○、九一號土地之部分價錢購買系爭房地，故系
爭買賣契約始有前開附記。嗣因上訴人所有上開九○、九一號土
地遭訴外人江益假扣押，才發現上訴人除將該土地出售於廖玲惠
等三人外，亦出售於訴外人李月鳳，相關人員乃於八十七年十二
月九日在代書處成立協議書及解除系爭買賣契約，系爭買賣契約
因附記條件成就亦同時解除。系爭買賣契約業經解除，但上訴人
前已指定訴外人即其女婿賴政達為登記名義人，土地增值稅單已
經核下，而賴政達表示要購買，故賴政達於同年十二月九日與伊
訂立不動產買賣契約書（下稱後約），以一千一百萬元向伊購買
系爭房地，上訴人並於該後約簽名附記「ＰＳ：前八十七、八、
二十六日所簽訂之買賣契約無效」，第一次款並以上訴人所支付
之六百萬元抵付，餘款由系爭房地抵押貸款給付，伊乃將系爭房
地所有權移轉登記與賴政達，復由賴政達持向台中市第五信用合
作社（下稱台中五信）抵押貸款付清尾款，因其貸款額度太高，
伊並擔任賴政達之連帶保證人，詎賴政達貸款後積欠台中五信之
貸款利息未繳，致系爭房地遭拍賣，伊係連帶保證人為免損失，
遂參與投標，再將系爭房地買回等語，資為抗辯。
原審維持第一審所為上訴人敗訴之判決，駁回其上訴，無非以：
兩造於八十七年八月二十六日訂立系爭買賣契約，上訴人向被上
訴人購買系爭房地，業據上訴人提出不動產買賣契約書影本一份
為證，並為被上訴人所不爭。上訴人主張已解除系爭買賣契約，
請求被上訴人返還其已給付之價金四百萬元。查被上訴人所辯系
爭買賣契約附記：「本買賣契約附屬於北屯區○○段九○、九一
地號之買賣契約，如後述契約無效或解約時，本契約自動失效」
，因附記條件成就，系爭買賣契約亦同時解除。賴政達於同年十
二月九日與伊訂立不動產買賣契約書即後約，以一千一百萬元向
伊購買系爭房地，上訴人並於該後約簽名附記：「前八十七年八
月二十六日所簽訂之買賣契約無效」等字樣，第一次款並以上訴
人所支付之六百萬元抵付，餘款由系爭房地抵押貸款給付，伊乃
將系爭房地移轉所有權與賴政達等情，業據被上訴人提出不動產
買賣契約書、上訴人與廖玲惠等三人就北屯區○○段土地簽訂之
買賣契約書、上訴人與李月鳳就同區段土地簽訂之買賣契約書、
協議書及解除買賣契約書、賴政達與被上訴人就系爭房地簽訂之
買賣契約書即後約均影本各一份為證，核與證人即為兩造及李月
鳳、廖玲惠等三人書立協議書、解除買賣契約書及該後約之代書
張文彥、證人即系爭買賣契約之介紹人陳世明，及證人賴政達證
述情節相符。而上訴人於前案第一審法院九十年度訴字第一六二
二號民事事件（嗣因上訴人撤回而未經第一審法院判決）之訴訟
代理人（江福基）亦於九十年六月十一日準備程序時陳稱：一開
始是賣九○、九○之一、九一號土地給被上訴人，總價金三千六
百萬元，被上訴人有給付一千五百萬元（有兌現），經兌現後土
地經訴外人江益假扣押等語，所述情節亦與被上訴人所辯及所提
出之上開相關契約書、協議書及解除契約書所載內容相符。上訴
人自承賴政達與被上訴人八十七年十二月九日所訂立該後約，末
尾附記「ＰＳ：前八十七、八、二十六日所簽訂之買賣契約無效
」等字下方簽名為其所親簽（原審一卷三二頁）；上訴人所舉證
人即簽約時在場之鄭鳳玲亦證稱：上開簽名確為上訴人所簽等語
。又證人張文彥證稱：後約的加註欄是我先寫好後，有跟甲○○
說明，經過甲○○他同意才簽名的，而且甲○○還同意將八十七
年八月二十六日買賣契約所交付價金轉為賴政達買賣契約價金的
一部分，轉過來的錢是六百萬元沒錯，當時賴政達、乙○○都有
在場等語（原審一卷四五頁），與被上訴人所辯相符，且與土地
登記謄本所載系爭房地所有權變動情形吻合，是以被上訴人所辯
系爭買賣契約係經兩造於八十七年十二月九日合意解除，其所已
收受之價金轉為賴政達買受系爭房地之價金等情，應堪採信。雖
上訴人主張其曾以現金支付系爭買賣契約四百萬元價金云云，惟
為被上訴人所否認，且上訴人所提出系爭買賣契約後附之付款明
細係載明第一次款八十七年八月二十六日五十萬元，台中五信Ａ
Ｃ0000000號；第二次款八十七年十一月十七日中信五信
ＡＣ0000000號三百萬元、中九信ＢＡ0000000號
三百萬元，另開五十萬元五信ＡＣ0000000號，均由被上
訴人簽收，並無上訴人所指交付四百萬元現金之情形。而其中被
上訴人為找還上訴人而開立之五十萬元五信ＡＣ0000000
號支票一張，嗣經上訴人之媳婦林慧芬兌現，有被上訴人提出之
支票正背面影本一份可證，上訴人並不爭執。證人即被上訴人之
夫林大村證稱：「甲○○是根據八十七年八月二十六日的契約書
，確實有支付給我們六百萬元，第一次訂金付我們五十萬元，第
二次稅單下來他又支付我們六百萬元，是各開三百萬元的兩張，
後來又用我太太乙○○名義的支票退回五十萬元，所以他總共支
付了六百萬元」等語（原審一卷一六一頁），參諸上訴人之訴訟
代理人亦於原審自承有收到一千五百萬元之情（原審一卷一八五
頁），堪認被上訴人抗辯伊就買受上訴人土地，並以系爭房地出
賣予上訴人後，由上開伊為支付上訴人之土地價款而開立之九張
金額共一千五百萬元之支票中，由上訴人再轉付其中三張面額共
六百五十萬元（逾六百萬元部分，由伊另開一張五十萬元支票補
上訴人，並由林慧芬具領如上）之支票予伊等情為可採。準此，
上訴人自係以被上訴人所交付之支票轉支付被上訴人六百五十萬
元（嗣因找補而為六百萬元）。綜上，系爭買賣契約於八十七年
十二月九日即因兩造之合意而解除，上訴人已支付之買賣價金嗣
經其同意轉讓，此債權讓與時，讓與人即上訴人與債務人即被上
訴人均在場，受讓之第三人即賴政達亦在場，揆諸民法第二百九
十四條第一項及第二百九十七條第一項規定，該債權讓與已生效
力，上訴人不得對被上訴人再主張其有價金返還之債權。上訴人
主張其仍得解除系爭買賣契約，為不足採。從而上訴人本於解除
契約之法律關係，請求被上訴人返還價金四百萬元，自屬無據，
不應准許等詞，為其判斷之基礎。
惟按判決書理由項下，應記載關於攻擊或防禦方法之意見，民事
訴訟法第二百二十六條第三項定有明文，法院為原告敗訴之判決
，而其關於攻擊方法之意見有未記載於判決理由項下者，即為同
法第四百六十九條第六款所謂判決不備理由。查上訴人在第一審
起訴主張伊買受系爭房地「實付金額為四百萬元，有……被告（
指被上訴人）開立之債務清償證明書可稽」等情，提出被上訴人
立具之債務清償證明書為證，該證明書記載：「立證明書人乙○
○因債務人甲○○先生於民國八十七年八月二十六日償還新台幣
肆佰萬元正，經本人點收無誤」（見第一審卷第十二頁），自屬
重要之攻擊方法，原審恝置不論，遽維持第一審所為上訴人敗訴
之判決，自屬違背法令。上訴論旨，指摘原判決不當，求予廢棄
，非無理由。
據上論結，本件上訴為有理由。依民事訴訟法第四百七十七條第
一項、第四百七十八條第二項，判決如主文。
中　　華　　民　　國　九十四　年　　三　　月　十八　　日
                      最高法院民事第四庭
                          審判長法官  吳　正　一
                                法官  劉　福　聲
                                法官  黃　義　豐
                                法官  簡　清　忠
                                法官  陳　碧　玉
      本件正本證明與原本無異
                                      書  記  官
中　　華　　民　　國　九十四　年　　三　　月　三十  　日
                                                  Ｒ
